臺灣高等法院刑事判決　　　　　　　　　　　　　九十二年度上訴字第四二三號
　　上　訴　人
　　即　被　告　丙○○
　　選任辯護人　蔡信章律師
右上訴人因侵占案件，不服臺灣桃園地方法院九十年度易字第一一一號，中華民國
九十二年七月二十五日第一審判決（起訴案號：臺灣桃園地方法院檢察署八十九年度
偵字第一八六二六號），提起上訴，本院判決如左：
    主  文
原判決撤銷。
丙○○無罪。
    理  由
一、公訴意旨略以：丙○○係啟航國際股份有限公司（下稱啟航公司）桃園分公司總
    經理（應係分公司經理），負責將公司業務所收得之伴唱帶簽約金按日繳交公司
    ，竟基於概括之犯意，與該公司業務員邱垂力、許成雄共同意圖為自己不法之所
    有，連續自民國（下同）八十八年六月至九月止（依邱垂力所述侵占如附表編號
    一部分，應係於八十八年三月間），共同將邱垂力、許成雄向客戶等數家業者所
    收取之簽約金，向公司以多報少方式，與邱垂力、許成雄共同將差額予以侵占，
    其中與邱垂力部分，丙○○分得新台幣（下同）八十六萬元，與許成雄部分則分
    得八十萬元，因認丙○○涉有刑法第三百三十六條第二項之業務侵占罪嫌云云。
二、按犯罪事實應依證據認定之，無證據不得認定其犯罪事實，又不能證明被告犯罪
    者，應諭知無罪之判決，刑事訴訟法第一百五十四條第二項、第三百零一條第一
    項定有明文。次按事實之認定應憑證據，如未能發現相當證據，或證據不足以證
    明，自不能以推測或擬制之方法，為裁判基礎（最高法院四十年臺上字第八六號
    判例參看）。再告訴人之告訴（被害人之指訴），本以使被告受刑事訴追為目的
    ，故其陳述是否與事實相符，自應調查其他證據，以資審認，苟其所為攻擊之詞
    ，尚有瑕疵，則在此瑕疵未予究明以前，即不能遽採為斷罪之基礎。認定犯罪事
    實，所憑之證據，雖不以直接證據為限，間接證據亦包括在內，然無論直接或間
    接證據，其為訴訟上之證明，須於通常一般之人均不致於有所懷疑，而得確信其
    為真實之程度者，始得據之為有罪之認定，倘其證明尚未達到此一程度，而有合
    理性懷疑之存在時，即無從為有罪之認定（最高法院六十九年臺上字第一五三一
    號、七十六年臺上字第四九八六號判例參看）。
三、公訴人認上訴人即被告丙○○涉有業務侵占犯行，係以證人邱垂力、許成雄於臺
    灣桃園地方法院八十九年度易字第一七八○號案件中之供述、結算單等為其論據
    。惟被告矢口否認有何侵占犯行，辯稱：錢是許成雄、邱垂力侵占的，跟伊無關
    ，伊於八十八年五月已離職，離職時伊告知交接的經理曾瑞寶說他們二個人的帳
    目有問題，要查清楚，如果我有侵占，伊就不會提醒曾瑞寶要查帳等語。
四、經查：
  (一)被害人啟航公司原僅對邱垂力、許成雄提出告訴（邱垂力經臺灣桃園地方法院八
    十九年度易字第一七八○號判決有期徒刑一年、緩刑三年；許成雄經本院九十年
    度上易字第三三○一號判決有期徒刑七月，均已確定在案），並未對被告提出告
    訴，本案係台灣桃園地方法院檢察署檢察官依據臺灣桃園地方法院八十九年易字
    第一七八０號邱垂力侵占案之判決，自動檢舉被告，提起公訴。又被害人啟航公
    司於本案原審審理時指稱，被告與邱垂力、許成雄共謀，由邱垂力、許成雄與如
    附表所示之啟航公司客戶簽約後，或未上報啟航公司，或以該等客戶（即附表編
    號三之東方之珠）留存於啟航公司之印章偽造簽約書，短寫簽約金額，並據此以
    多報少，連續將短報或匿報之簽約金侵占入己，邱垂力部分即附表編號一及二部
    分，被告侵占客戶「大英帝國」之簽約金五十萬元；侵占客戶「冠群華」之簽約
    金三十六萬元。許成雄部分即附表編號三部分，被告侵占客戶「東方之珠」簽約
    金十萬元（非係起訴書所載之八十萬元），被告合共侵占九十六萬元（見原審卷
    第八十七頁至九十九頁）。證人邱垂力固於臺灣桃園地方法院八十九年度易字第
    一七八○號侵占案件審理時供承：「我有侵占一百二十八萬元；（問被告不承認
    有收到八十六萬元？）我確實錢收回後有交給丙○○，他當時是我主管，另一個
    同事許成雄的情形和我一樣，他錢收回後交給丙○○，丙○○亦未交給公司」（
    見臺灣桃園地方法院八十九年度易第一七八○號影印卷十三、十五頁）；許成雄
    於同上案件中證稱：「八十八年間我有侵占公司的款項，是八十萬元，但公司說
    是九十萬元，其中十萬元是丙○○拿走的；（問是否知道邱垂力有交給被告八十
    六萬元，被告沒有交給公司的事？）知道，因為丙○○是將客戶的簽約金，以多
    報少，差額的部分，由他與業務員平分，我和邱垂力的情形都一樣，但我和丙○
    ○不熟，我只有和他做過一次，差額只有十萬元，而邱垂力和丙○○比較熟，他
    們好像做了很多次，所以邱垂力所指八十六萬元差距，應該是丙○○所分得的部
    分」（見臺灣桃園地方法院八十九年度易字第一七八０號卷影印卷二五頁）。被
    告則辯稱，伊發現其下屬許成雄、邱垂力收回之貨款有問題，而囑咐與伊交接之
    經理曾瑞寶查帳，始發現許成雄、邱垂力侵占犯行，其二人或因此對伊不滿，故
    為誣攀之詞等語。
  (二)被害人啟航公司指稱，邱垂力在侵占附表編號一客戶「大英帝國ＫＴＶ」繳交之
    貨款一百一十萬元後，隨即於八十八年三月三十日按被告指示，將五十萬元款項
    匯入台北國際商業銀行汀洲分行不知情之周建華帳戶，再由被告如數提領使用云
    云，指被告侵占該筆五十萬元之貨款，並提出支票存款及轉帳傳票、簽約書及付
    款明細、啟航公司轉帳傳票作業、邱垂力、許成雄出具之切結書為證（見原審卷
    八五至九二、九四、九七至九九一一二至一一三、一六二至一六五頁）。被告固
    不否認有於上開支票上背書（見本院卷二○、六一、一二二頁），惟辯稱公司規
    定分公司經理需於收來的客票上背書，但伊沒有拿到這筆錢，公司將支票拿去哪
    裡，伊無權過問等語。經查，上開支票係由發票人周建華簽發，發票日為八十八
    年三月三十日，面額五十萬元，兌領人係丁○○，有台新國際商業銀行九十二年
    十二月十二日台新作集字第九二七七七四號函在卷可稽（見本院卷三一頁），據
    證人丁○○到庭證稱伊不認識被告，上開支票係伊朋友甲○○拿來向伊調現（見
    本院卷一一二頁）。而周建華係啟航公司台北總公司業務員、甲○○則為啟航公
    司同業，各據告訴人、被告陳明在卷（見本院卷九七、一一二頁），被告則否認
    有將上開支票交付甲○○（見本院卷一一二頁）。證人甲○○於本院證稱：「（
    問被告有無拿支票給你？）有可能是邱先生拿支票向我調現（邱先生即乙○○，
    係被害人啟航公司前法定代理人，業於九十三年三月九日死亡，見本院卷一二三
    頁，啟航公司現代負責人係張夏蘭）。因為我跟乙○○是同行，都是經營影視傳
    播，經常會互相調錢，丙○○是乙○○公司的副總，我是因為乙○○的關係，才
    認識丙○○，丙○○不可能拿支票向我調錢，我也沒有跟丙○○有何金錢往來」
    （見本院卷一二二至一二三頁）。依甲○○所述，該支票係乙○○持向甲○○調
    現，並非被告所使用，顯見被告無侵占該五十萬元之情事，尚難因該支票有被告
    之背書，即認定被告侵占如附表一所載之五十萬元簽約金。
  (三)證人即接替被告之啟航公司業務主管曾瑞寶於原審結證稱：「他（丙○○）當初
    交接時交代我桃園有些店家簽約金額有問題，並未具體說明是哪幾家，後來我去
    查，許成雄和邱垂力寫這張給我（見原審卷四二頁邱垂力所書立之明細表）」、
    「他（指丙○○）和我交接時，才和我說有些帳款不清楚，要我查清楚」、「（
    問許成雄、邱垂力以多報少的侵占方式有無可能當時報上去時沒有發現？）有。
    因為他們去簽約的那個金額，一定是公司允許的金額，所以主管只核對契約上的
    金額與交回的金額是否相符，如此就有可能沒有發現」、「（問啟航公司是否因
    被告交代查帳才發現邱垂力及許成雄侵占公司款項？）是」（見原審卷七四、七
    六至七七頁）。按被告若如告訴人所指稱確有與邱垂力、許成雄共同侵占之犯行
    ，何有可能於離職之前主動請求曾瑞寶清查邱垂力、許成雄帳目，而自陷己身於
    遭訴追之風險？且被害人於對邱垂力、許成雄告訴時，何以未列被告為共犯？又
    證人邱垂力於原審審理時證稱：「（問差額如何分攤？）一人一半」（見原審卷
    二○頁）；許成雄亦稱：「差額的部分，由他與業務員平分」（見臺灣桃園地方
    法院八十九年度易字第一七八０號卷影印卷二五頁）。邱垂力所侵占金額既經臺
    灣桃園地方法院八十九年度易字第一七八○號案件認定為一百二十八萬元，則本
    件被告侵占犯行若屬實，何以被告僅分得八十六萬元？而非與邱垂力相同之一百
    二十八萬元。證人許成雄侵占之金額經本院九十年上易字第三三０一號判決認定
    係與被告丙○○侵占九十萬元（見原審卷第五十五頁反面），何以被告僅十萬元
    ，而非九十萬元之一半四十五萬元。證人邱垂力、許成雄供稱，被告與彼等平分
    侵占款即與事實不合，難遽予採信。另證人即啟航公司業務員邱垂清於原審證稱
    ：「我有一次被郭副總（指被告）叫去找許成雄拿錢，拿十萬元」（見原審卷四
    九頁），此部分雖核與許成雄前開所述伊有交被告十萬元相符，然被告辯稱：十
    萬元是許成雄欠公司的業務帳款，伊有叫邱垂清去向許成雄追索十萬元等語。邱
    垂清繼而證稱，伊不知該十萬元之用途（見原審卷五○頁）。該十萬元如係被告
    與許成雄共同侵占所得之贓款，被告應係與許成雄秘密為之，較合情理，且拿取
    十萬元，舉手之勞，被告又何須委由不相干之第三人邱垂清向許成雄收取該十萬
    元，以自曝其短。是許成雄證稱，該十萬元乃被告與伊共同侵占後，被告所分得
    之部分云云，亦難遽予採信。再被害人雖認定被告有與邱垂力、許成雄共同在如
    附表所示之店家簽約後，或匿報簽約金，或以偽造之簽約書短報簽約金，而從中
    侵占差額之犯行。惟除邱垂力、許成雄之供述外，無其他證據佐證，且邱垂力、
    許成雄之陳述與事實不符，已如前述，況依證人曾瑞寶所述，被告曾交代曾瑞寶
    清查邱垂力、許成雄二人之帳目，致邱垂力、許成雄二人被查獲侵占之犯行，邱
    垂力、許成雄二人或因之挾怨誣攀，該二人之供述即有瑕疵，不能因該二人之供
    述，即認定被告有侵占及偽造文書之犯行。
  (四)被害人啟航公司另指稱，被告係在八十八年八月十五日自啟航公司離職，而侵占
    如附表編號二、三之簽約金，係在同年六月至七月間，並提出被告任職單及所得
    扣繳憑單為證（見原審卷一四二至一四三頁），被告則辯稱：伊於八十八年五月
    離職，不可能於八十八年六月、七月間仍能侵占公司款項等語。查被告為臺北國
    際商業銀行汀州分行薪資轉戶，於八十八年一月至三月份各領得薪津六萬九千八
    百九十八元、一萬六千五百六十五元、四萬三千二百零六元，於四月份則無薪津
    入帳。而被告在八十八年五月之後，固有於六月五日、七月五日各有七千七百十
    八元、三萬七千七百十八元之薪津入帳，有該行九十三年二月二十五日北商銀汀
    州（○九三）字第○○○一九號函及客戶歷史資料查詢明細表附卷可據（見本院
    卷一○七至一○九頁），被告辯稱伊月薪十萬元，三萬元係車馬費，伊薪資係領
    至三月份，於五月離職後之二筆薪資入帳，乃係啟航公司所補發之八十八年四、
    五月份之車馬費等語。又證人曾瑞寶亦證稱，係在八十八年五月與被告辦理交接
    （見原審卷七四頁）。被告如任職至八十八年八月離職，何以該年四月份無薪津
    入帳？則被告所辯，伊之薪津帳戶於八十八年五月之後啟航公司所匯入者應係補
    發八十八年四、五月份車馬費一節，非不可採。被告於告訴人所指稱之侵占期間
    八十八年六月至七月間之前即八十八年五月既已離職，八十八年六月起自無從因
    執行業務而持有啟航公司之業務收入而予以侵占。
  (五)被害人另指稱，被告於八十八年五月二十八日，以電話向公司客戶「奪標ＫＴＶ
    」之負責人于保祥借款二十五萬元，約定日後由「奪標ＫＴＶ」自應支付予啟航
    公司之伴唱帶貨款中扣除，此部分亦屬侵占云云。被告固不否認有向于保祥借得
    二十五萬元，但辯稱為私人借貸，沒有約定從貨款扣除，事後伊已清償云云。縱
    令被害人此部分指述屬實，但被害人指稱被告係向客戶借款，則該借款二十五萬
    元，即非被告持有被害人之物，被告所為與刑法侵占罪之構成要件不合，且此部
    分未經起訴，即非本院所得審理，併予敘明。
  (六)綜上所述，本件除邱垂力、許成雄之供述外，無其他積極證據足認被告有侵占之
    犯行，而邱垂力、許成雄之供述有瑕疵，不能採信，已如前述，依公訴人及被害
    人所提出之證據，尚不足以證明被告有侵占之犯行，即不能科被告以侵占刑責。
五、原審認被告向啟航公司客戶「奪標ＫＴＶ」之負責人于保祥借款二十五萬元部分
    無涉侵占犯行，固無不當，然以與事實不符之邱垂力、許成雄供述，認定被告有
    侵占犯行，且認定被告另有行使偽造文書之犯行（如後述），而對被告為有罪之
    判決，容有未洽，被告提起上訴，否認犯罪，為有理由，應由本院將原判決撤銷
    改判，另諭知被告無罪。
六、至於被告有無以偽造之啟航公司客戶東方之珠ＫＴＶ（見附表編號三）之簽約書
    短報簽約金，是否另涉犯偽造印章、行使偽造私文書等罪，因此部分未經起訴，
    而起訴部分既經諭知無罪，則未起訴部分與起訴部分即無何裁判上一罪關係之可
    言，本院無從審究，亦併予敘明。
據上論斷，應依刑事訴訟法第三百六十九條第一項前段，第三百六十四條、第三百零
一條第一項，判決如主文。
本案經檢察官李進誠到庭執行職務。
中　　　華　　　民　　　國　　九十三　　年　　　五　　　月　　　四　　　日
                              臺灣高等法院刑事第三庭
                                  審判長法  官  張　連　財
                                        法  官  黃　金　富
                                        法  官  林　明　俊
右正本證明與原本無異。
如不服本判決應於收受送達後十日內向本院提出上訴書狀，其未敘述上訴之理由者並
得於提起上訴後十日內向本院補提理由書（均須按他造當事人之人數附繕本）。
                                        書記官  蕭　進　忠
中　　　華　　　民　　　國　　九十三　　年　　　五　　　月　　　五　　　日
 附表：
┌──┬─────┬─────────┬──────┬─────┬───┐
│編號│簽約時間及│實際簽約金額與回報│短報即侵占金│被害人指稱│行為人│
│    │店家      │啟航總公司金額（新│額          │丙○○分得│      │
│    │          │台幣，下同）      │            │金額      │      │
├──┼─────┼─────────┼──────┼─────┼───┤
│一  │大英帝國  │簽約金一百一十萬元│一百一十萬元│五十萬元  │邱垂力│
│    │ＫＴＶ    │（未向公司回報）  │            │          │與郭世│
│    │八十八年三│                  │            │          │晃    │
│    │月間某日  │                  │            │          │      │
├──┼─────┼─────────┼──────┼─────┼───┤
│二  │冠群華    │簽約金一百五十萬元│七十萬元    │三十六萬元│同右  │
│    │ＫＴＶ    │（回報八十萬元）  │            │          │      │
│    │八十八年六│                  │            │          │      │
│    │月間某日  │                  │            │          │      │
├──┼─────┼─────────┼──────┼─────┼───┤
│三  │東方之珠  │簽約金一百八十萬元│三十萬元    │十萬元    │許成雄│
│    │ＫＴＶ    │（回報一百五十萬元│            │          │與郭世│
│    │八十八年七│）                │            │          │晃    │
│    │月間某日  │                  │            │          │      │
└──┴─────┴─────────┴──────┴─────┴───┘
